最高法院刑事判決　　　　　　九十四年度台上字第三四六七號
　　上　訴　人　甲○○
　　　　　　　　　　　　樓
上列上訴人因違反商業會計法案件，不服台灣高等法院中華民國
九十年十月十五日第二審判決（九十年度上訴字第八五０號，起
訴案號：台灣台北地方法院檢察署八十九年度偵字第三０六號）
，提起上訴，本院判決如下：
    主  文
上訴駁回。
    理  由
按刑事訴訟法第三百七十七條規定：上訴於第三審法院，非以判
決違背法令為理由，不得為之。是提起第三審上訴，應以原判決
違背法令為理由，係屬法定要件。且必須依據卷內資料為具體之
指摘，並足據以辨認原判決已具備違背法令之形式，始屬相當。
本件原判決依憑上訴人甲○○於偵查及第一審已自承世欣工程有
限公司（下稱世欣公司）ＡＴＴ忠孝店、ＡＴＴ站前店等工地之
空調管線工程係由世欣公司轉包由案外人闕清泉施作，闕清泉自
行僱工承作，闕清泉並非世欣公司所僱工頭等情，核與證人闕清
泉於偵查中所證「我是世欣公司的小包，我當時向世欣公司包工
程再轉包給黃傳福」之情節相符。且證人即工人闕錦梅、王秋喜
、王張明、彭鈞翊、白伸吉、覃道展、袁玉麟、蘇忠義均證述未
曾受世欣公司僱用等語屬實。又上訴人於原審審理時直稱：闕清
泉是我公司一位經理認識他，介紹他來做，他沒領公司之薪水，
對證人即工人闕錦梅等人所證指非受公司僱用之詞，無意見。上
訴人於另案告訴闕清泉偽造文書之告訴狀亦書載其二人間係承攬
關係。可見世欣公司與闕清泉間之約定係闕清泉為定作人世欣公
司完成工作，世欣公司支付報酬，依契約必要之點之類型化歸屬
，乃承攬關係，要為灼然。又承攬契約為諾成契約，且材料之供
給一般均由定作人為之，是世欣公司與闕清泉間有無訂立書面契
約、材料是否由闕清泉提供，尚非取決承攬關係存在之要素。至
闕清泉固簽立上載有「本工資表由工頭負責填製並代領轉發，如
有虛偽不實情事應負一切民刑事責任」之工資表，此等用語乃世
欣公司避免闕清泉以人頭虛報之警語，亦難資為認定闕清泉為世
欣公司所僱工頭，與承攬關係之認定無涉。闕清泉既係承包世欣
公司工程自行僱工及負責盈虧，顯非世欣公司之員工，依一般交
易程序，上訴人自應取得闕清泉所開立之統一發票以為進項憑證
，不得將承攬工程款列為公司之營業成本之工程人工成本。經濟
部亦以「營造業者交易對象為承攬人，承攬人之交易對象為所僱
工人，營造業者與承攬人所僱工人間並無交易關係，營造業者以
與其無交易關係之工人工資資料據以報銷並製作扣繳憑單等原始
憑證，似有商業會計法第七十一條第一款之適用問題」，有該部
民國八十九年十月十八日經（八九）商字第八九二二０一一九號
函附第一審卷可按。則上訴人將闕清泉提報其僱請之工人資料，
據以登帳，並製作扣繳憑單，顯係將不實事項而入帳甚明。此外
，復有估價單、領款明細表、日記帳、請款簽收單、薪（工）資
表、財政部台北市國稅局函、異常薪資所得查核清單、世欣公司
八十三年度營利事業所得稅結算申報書、核定通知書、結算簽證
申報查核報告書、薪資支出明細表在卷可稽。因認第一審依牽連
犯從一重論處上訴人商業負責人以明知為不實之事項，而記入帳
冊，處有期徒刑四月，如易科罰金以參佰元折算一日，為無不合
，予以維持，駁回上訴人在第二審之上訴，並諭知上訴人緩刑參
年，已詳敘其所憑之證據及認定之理由。復說明上訴人所辯：闕
清泉係工頭，須到現場施作始得領取工資，工人的薪資也是闕清
泉找人到工地後向公司之工地的負責人員報備後才能領取，渠與
闕清泉間係僱傭關係，並非完全承包云云，何以不足採信。從形
式上觀察，並無違背法令之情形存在。次查犯罪事實之認定及證
據之取捨，乃事實審法院之職權，且法院憑以認定犯罪事實之證
據，並不以直接證據為限，即綜合各種證據，本於推理作用，為
其認定犯罪事實之基礎，如不違背經驗法則與論理法則，即不得
指為違法，而據為上訴第三審之理由。原判決綜合各種證據，認
定上訴人有上揭犯行，究竟違背如何之經驗法則或論理法則，上
訴意旨，並未具體指明，徒憑己見，就原判決已說明之事項或屬
原審採證認事職權之適法行使，任意指摘有理由矛盾、適用法則
不當及採證違背證據法則，且仍為單純事實之爭執，難謂為適法
之第三審上訴理由。再原判決係認定上訴人明知世欣公司所支付
之款項係承攬工程款並非薪資，應由闕清泉開立進項發票以供報
稅，且其明知闕某提報之施作工人胞妹闕錦梅等人，並非受僱世
欣公司，竟將闕清泉所提供之工資明細，虛偽登載於薪（工）資
表內，並將薪（工）資表作為該公司之會計憑證，再據以記入帳
冊，而製作闕清泉、闕錦梅等人之八十三年度扣繳憑單，委由不
知情之會計師何明緯填製世欣公司之八十三年度營利事業所得稅
結算申報書，將之列為營業成本之工程人工類別，向該管稽徵機
關申報八十三年度營利事業所得稅，以此不正當方法幫助闕清泉
逃漏八十三年度應繳納之營業稅等情，原判決並未認定世欣公司
逃漏自己應納稅捐已明。上訴意旨任以原判決認定世欣公司逃漏
營利事業所得稅，違反司法院大法官會議釋字第三三七、四二０
、四三八號等解釋，所得稅法第二十四條，財政部八十三年七月
九日台財稅字第八三一六０一三七一號函，以及台北高等行政法
院八十九年度訴字第一七三七、二二四九號判決所採之見解云云
，自非依據卷內資料執為指摘之合法上訴理由。再原判決並已就
上訴人所舉證人即承辦之會計師何明緯所證：其將該款項列為直
接人工係以工資表為準，且工資表上看不出具承攬關係，依世欣
公司製作工資表與扣繳憑單總額並無差額，故認定係直接工資；
依本件之會計資料無法判斷世欣公司與闕清泉間究係承攬抑僱傭
；依所得稅法第二十一條規定，闕清泉只需交付工資表，不必開
統一發票；若為承攬祇須向承攬人索取發票，公司會計無須再做
繁複之會計工作而要求負責人主張承攬關係，且承攬關係屬於加
工部分，國稅局亦較易接受，因為統一發票是第三人製作的文書
，比內部製作的薪資表等資料更有公信力。而個人要設籍課稅申
請發票很容易，沒有必要幫助逃漏稅云云，並非有利於上訴人之
證據；及上訴人擔任世欣公司之負責人，經營營造業務多年，自
對一般商業交易之基本稅法常識，及就施工工人薪資應由承包人
負擔，營造商則支付總工程款予承包人並取得進項發票等事宜，
當無不知之理，更無就其前揭所為將產生致闕清泉逃漏稅捐之結
果全然不知情或不能預見，且對稅捐之核課係以實質課稅為最高
原則，自亦為上訴人依其社會經驗之累積上所能諳知，於判決理
由內詳加說明，並無違法之處。上訴意旨執此任意指摘原判決違
法，亦非合法之上訴第三審理由。依前揭說明，其上訴違背法律
上之程式，應予駁回。
據上論結，應依刑事訴訟法第三百九十五條前段，判決如主文。
中　　華　　民　　國　九十四　年　　六　　月　 三十 　日
                      最高法院刑事第十一庭
                          審判長法官  洪　清　江
                                法官  石　木　欽
                                法官  李　伯　道
                                法官  韓　金　秀
                                法官  林　勤　純
      本件正本證明與原本無異
                                      書  記  官
中　　華　　民　　國　九十四　年　　七　　月　　六　　日
                                                      v
